臺灣高等法院民事判決
110年度勞上易字第23號
上  訴  人  中華電信股份有限公司

法定代理人  謝繼茂  
訴訟代理人  沈以軒律師
            陳佩慶律師
            游鎮瑋律師
被 上訴 人  郭時全  

上列當事人間請求給付退休金事件，上訴人對於中華民國109年1
2月30日臺灣臺北地方法院109年度勞訴字第383號第一審判決提
起上訴，本院於111年3月15日言詞辯論終結，判決如下：
    主      文
原判決除確定部分外廢棄。
上開廢棄部分，被上訴人在第一審之訴及假執行之聲請均駁回。
第一、二審訴訟費用（除確定部分外），由被上訴人負擔。
    事實及理由
被上訴人於原審起訴及本院主張：伊自民國59年12月14日起任
  職上訴人之前身交通部電信總局，上訴人85年7月1日改制為國
  營事業中華電信股份有限公司，於94年8月12日轉為民營企業
  ，伊亦隨同移轉留用。上訴人於105年1月4日指派伊至上訴人
  之子公司宏華國際股份有限公司（下稱宏華公司）工作，伊於
  108年2月15日歸建上訴人，並於108年2月28日以工作年資滿25
  年以上，依勞動基準法（下稱勞基法）第53條第2款及中華電
  信公司從業人員退休撫卹及資遣要點（下稱系爭退休要點）第
  4條第1項第2款之規定自請退休。伊退休時，上訴人乃依其制
  定之從業人員派任至轉投資事業（關係企業）作業要點（下稱
  系爭派任要點）之規定，以105年1月4日伊外派前保留之待遇
  標準計算退休金，認伊退休前6個月平均工資為新臺幣（下同
  ）13萬3,822元，退休金基數28個，扣除宏華公司於伊外派期
  間為伊提繳之勞工退休金後，給付伊退休金341萬1,016元。惟
  伊雖有於中華電信公司（國內）外派經理人權益一覽表（下稱
  系爭一覽表）上簽名，系爭一覽表違反勞基法，依民法第71條
  之規定應屬無效，且對伊顯失公平，依勞動事件法第33條第2
  項之規定，伊不受系爭一覽表之拘束。上訴人計算伊退休前6
  個月平均工資時應包含伊任職於宏華公司時之工資，故伊退休
  前6個月之平均工資應為17萬7,329元，伊應得之退休金數額應
  為496萬5,212元，扣除上訴人已給付之341萬1,016元、3,080
  元、33萬6,000元後，上訴人尚應給付伊退休金差額121萬5,11
  6元，伊於108年3月29日申請勞資爭議調解，於同年4月19日調
  解不成立，為此提起本件訴訟，爰依勞基法第55條之規定請求
  上訴人給付退休金差額，並聲明：㈠上訴人應給付被上訴人121
  萬5,116元，及自起訴狀繕本送達翌日起至清償日止，按週年
  利率5%計算之利息；㈡願供擔保，請准宣告假執行（被上訴人
  就其餘敗訴部分，未據聲明不服，已告確定，非本院審理範圍
  ，茲不贅述）。
上訴人則以：
㈠伊公司於94年8月12日起移轉民營，被上訴人亦隨同移轉留用，
  其公務員年資已結清，被上訴人自94年8月12日起計算適用勞
  基法之年資。又伊於105年1月5日因轉投資公司宏華公司之業
  務需要，同意指派被上訴人至宏華公司擔任勞安處協理，宏華
  公司核給被上訴人本薪14萬0,320元及主管津貼1萬5,000元，
  伊於108年2月11日核准被上訴人自請退休、退休生效日為108
  年2月28日。惟伊與宏華公司為不同之法人，被上訴人任職於
  宏華公司期間之雇主為宏華公司而非伊，被上訴人既選擇於歸
  建伊後退休，則關於其平均工資之計算，自應以其任職於伊時
  領取之薪資待遇為準，蓋被上訴人任職於宏華公司時所取得之
  薪資待遇，係依其與宏華公司間合意之約定，與伊無涉，且當
  時被上訴人提供勞務之對象為宏華公司，則被上訴人歸建伊後
  ，要求伊以被上訴人任職不同雇主期間自該雇主取得之薪資計
  算平均工資，於法不合。況被上訴人外派至宏華公司係留職赴
  任，依勞基法施行細則第2條第7款規定，留職停薪期間不計入
  計算平均工資期間，故被上訴人任職宏華公司期間之工資不應
  計入計算平均工資期間。
㈡伊依系爭派任要點第9條第2項之規定給付予被上訴人之退休金
  ，係假設被上訴人並未外派，依其於伊公司民營化基準日後任
  職至實際退休日之工作年資，依勞基法計算之退休金，扣除被
  上訴人外派任職宏華公司期間依勞工退休金條例（下稱勞退條
  例）提繳之退休金後所得之金額，該退休金計算方式，並未違
  反勞基法第55條規定之退休金給與標準，再者，伊給付之退休
  金係優於勞基法之規定。且伊公司外派人員之退休金之計算方
  式已載明於系爭派任要點第9條第2項，系爭派任要點並上傳於
  伊公司內部網站，員工可隨時查詢或下載列印內容，且伊於被
  上訴人外派宏華公司前已事先、充分向被上訴人說明退休金計
  算方式及相關權益，並經被上訴人本人簽名同意，被上訴人事
  後反悔再行爭執，違反禁反言原則。
㈢伊所給付之退休金係以優於法令之方式為標準計給之，無論是
  「基數計算」抑或「平均工資採計」均是如此，並無違反勞基
  法第55條、第2條第4款規定，原判決所採見解實有違誤。又被
  上訴人明知所得領取之退休金應以伊公司頒布之系爭派任要點
  及兩造簽立之系爭一覽表辦理，即理應知悉其退休金之計算基
  礎，如其有任何反對意見，應於任職期間據以向伊反映，卻從
  未為之，衡諸情理及經驗法則，足見被上訴人早已接受伊之作
  法，並已默示同意此勞動條件，則被上訴人遲至109年退休後
  始提起本訴，顯有違誠信原則等語，資為抗辯。
原審就被上訴人之請求，判決：上訴人應給付被上訴人121萬5,
  116元，及自109年10月13日起至清償日止，按週年利率5%計算
  之利息，並依職權為假執行及附條件為免為假執行之宣告，駁
  回被上訴人其餘之訴。上訴人不服，提起上訴，並聲明：㈠原
  判決不利於上訴人部分廢棄；㈡上廢棄部分，被上訴人在第一
  審之訴及假執行之聲請均駁回。被上訴人則為答辯聲明：上訴
  駁回（被上訴人就其餘敗訴部分，未據聲明不服，已告確定，
  非本院審理範圍，茲不贅述）。
兩造所不爭執之事項：
㈠被上訴人自59年12月14日起任職上訴人之前身交通部電信總局
  ，上訴人85年7月1日改制為國營事業中華電信股份有限公司，
  於94年8月12日轉為民營企業，被上訴人亦隨同移轉留用，公
  務員年資已結清，被上訴人自94年8月12日起計算適用勞基法
  之年資。
㈡上訴人於105年1月4日指派被上訴人至上訴人之子公司宏華公司
  工作，108年2月15日歸建上訴人，被上訴人於108年2月28日自
  請退休。
㈢被上訴人於107年8月至108年2月在宏華公司之薪資單詳如原審
  卷第14-18頁。
㈣被上訴人於外派前適用勞退舊制，於派任宏華公司期間適用勞
  退新制，由宏華公司為被上訴人按月提繳勞工退休金共計33萬
  6,000元。
㈤上訴人發給被上訴人舊制退休金341萬1,016元，其發給標準為
  （見原審卷第12頁）：
⒈退休金（A）：
①按被上訴人原任職上訴人時領取之薪資8萬4,935元、2萬4,335
  元，加計特別休假未休工資（下稱特休工資）10萬9,290元，
  計算核准退休時一個月平均工資為13萬3,822元。
②基數計算公式：民營化後之工作年資，每滿1年給與2個基數，
  但超過15年以上之工作年資，每滿1年給與1個基數，最高總數
  以45個基數為限，其工作年資未滿半年者以半年計；滿半年者
  以1年計，基數之標準，係指核准退休時一個月平均工資。以
  此計算，被上訴人於上訴人民營後工作年資為13年6月16日，
  基數為28。
③金額：374萬7,016元（計算式：133,822×28＝3,747,016）。
⒉宏華公司給付退休金（B）：105年1月5日至108年2月14日外派
  宏華公司期間，按月提繳勞工退休金共計33萬6,000元。
⒊上訴人應給付民營後工作年資退休金（C：即94年8月12日至105
  年1月4日及108年2月15日至108年2月27日）：
①按被上訴人原任職上訴人時領取之薪資8萬4,935元、2萬4,335
  元，加計特休工資10萬9,290元，計算核准退休時一個月平均
  工資為13萬3,822元。
②基數計算公式：民營化後之工作年資，每滿1年給與2個基數，
  但超過15年以上之工作年資，每滿1年給與1個基數，最高總數
  以45個基數為限，其工作年資未滿半年者以半年計；滿半年者
  以1年計，基數之標準，係指核准退休時一個月平均工資。以
  此計算，被上訴人於上訴人民營後實際工作年資為10年5月7日
  ，基數為21。
③金額：281萬0,262元（計算式：133,822×21＝2,810,262）。
⒋退休金差額（D＝A－B－C）：
　60萬0,754元（計算式：3,747,016－336,000－2,810,262＝600,7
  54）。
⒌退職給付總額（C＋D）：
　341萬1,016元（計算式：2,810,262＋600,574＝3,411,016）。
㈥被上訴人於108年3月29日申請勞資爭議調解，於同年4月19日調
  解不成立（見原審卷第21-23頁）。
㈦上訴人訂有系爭派任要點（見原審卷第55-44頁）。
㈧被上訴人於105年1月4日簽立系爭一覽表（見原審卷第79-80頁
  ）。
㈨被上訴人核准退休時一個月平均工資：
⒈如以外派前原任職上訴人時領取之薪資8萬4,935元、2萬4,335
  元，加計特休工資10萬9,290元計算，為13萬3,822元。
⒉如以外派宏華公司時領取之薪資計算為17萬7,329元。
本件之爭點：㈠系爭一覽表有關退休金制度之說明，及系爭派任
  要點第9條之規定，有無違反勞基法之規定，其效力為何？被
  上訴人是否應受其拘束？㈡被上訴人依勞基法第55條之規定，
  請求上訴人給付退休金差額121萬5,116元，是否有理由？茲分
  別析述如下：
㈠被上訴人簽立系爭一覽表，就有關退休金制度應適用系爭派任
  要點第9條規定之約定，與系爭退休要點第8條第1項第1款、第
  2項規定合併適用之結果，優於勞基法第55條之給與標準，被
  上訴人應受其拘束：　
⒈按勞動基準法第55條第1項及第2項關於退休金給與標準之規定
  ，係為保障勞工權益所訂定之最低標準，故事業單位自行訂定
  之退休金給與標準，如優於該規定者，自應從其所定。倘認事
  業單位所定退休金給與標準優於勞動基準法之規定，即應整體
  適用其規定，不容將之割裂，僅擇部分予以適用（最高法院96
  年度台上字第170號、97年度台上字第349號等判決要旨參照）
  。
⒉經查：
⑴被上訴人係依系爭退休要點第4條第2項之規定，併計民營化前
  之結算年資，以符合工作25年以上之規定自請退休：
①按勞工工作二十五年以上者，得自請退休，勞基法第53條第2款
  定有明文。又上訴人制訂之系爭退休要點第4條第2項規定：「
  本公司移轉民營時，隨同移轉及依法繼續留用之從業人員，自
  請退休年資之計算，得併計其民營化前之結算年資或退休年資
  。但已辦理給付之年資，不再給付退休金」。
②查被上訴人係上訴人於94年8月12日轉為民營企業而隨同移轉留
  用，其公務員年資已結清，並自94年8月12日起計算適用勞基
  法之年資（見不爭執事項㈠）。又被上訴人係00年0月00日出生
  ，其於108年2月28日以工作25年以上為由，自請退休，退休年
  齡為64歲11月又8日，其工作年資民營前為34年7月29日，民營
  後為13年6月16日，總工作年資為48年2月14日等情，為兩造所
  不爭執（見本院卷第238頁），並有上訴人退休金支給表可參
  （見原審卷第12頁）。準此，被上訴人於民營後，適用勞基法
  之工作年資僅為13年6月16日，其係依系爭退休要點第4條第2
  項規定，加計民營前已結清之工作年資後，依上開規定自請退
  休。　
⑵上訴人依其制定之系爭退休要點第8條第1項第1款、第2項規定
  ，計算被上訴人之退休基數為28（含外派宏華公司之工作年資
  ，下同），顯優於按勞基法規定計算之退休基數14（含外派宏
  華公司之工作年資，下同）：
①按勞基法第55條第1項第1款之工作年資，應自受僱之初起算，
  其「每滿一年給與兩個基數」之15年工作年資，亦應自受僱之
  初起算；故勞工工作年資跨越勞基法公布施行前後，而於勞基
  法施行後退休者，以分段通用方法計算其退休金，即勞基法施
  行後退休金之給與標準依該法第55條規定計算，其工作年資於
  勞基法施行前計算已15年者，勞基法施行後之工作年資每滿一
  年即應按勞基法給與一個基數，而非自勞基法施行時起另行起
  算「前15年」工作年資退休金給與標準（最高法院106年度台
  上字第1278號、107年度台上字第587號等判決要旨參照）。查
  被上訴人自59年12月14日起任職上訴人之前身交通部電信總局
  ，上訴人85年7月1日改制為國營事業中華電信股份有限公司，
  於94年8月12日轉為民營企業，被上訴人亦隨同移轉留用，公
  務員年資已結清，被上訴人自94年8月12日起計算適用勞基法
  之年資（見不爭執事項㈠）。又被上訴人係00年0月00日出生，
  其於108年2月28日以工作25年以上為由，自請退休，退休年齡
  為64歲11月又8日，其工作年資民營前為34年7月29日，民營後
  為13年6月16日，總工作年資為48年2月14日等情，亦如前述，
  則依上說明，被上訴人於適用勞基法前之工作年資已超過15年
  ，被上訴人適用勞基法以後之工作年資計13年6月16日，僅能
  按「滿1年1個基數」計算退休金，是被上訴人適用勞基法以後
  之退休金基數為14。
②系爭退休要點第8條第1項第1款、第2項分別規定：「按其工作
  年資，每滿一年給予兩個基數，但超過十五年以上之工作年資
  ，每滿一年給與一個基數。最高總數以四十五個基數為限。其
  工作年資未滿半年者以半年計；滿半年者以一年計」、「本公
  司移轉民營時，隨同移轉及依法繼續留用之從業人員，依前項
  規定計給之退休金，以民營化後之工作年資為限」。是上訴人
  依上規定，就被上訴人於民營化後之工作年資，按每滿1年給
  與2個基數計算，以此計算，被上訴人之退休基數為28（見不
  爭執事項㈤⒈②）。
③從而，被上訴人係自94年8月12日起計算適用勞基法之年資，因
  其於適用勞基法前之工作年資已超過15年，就適用勞基法以後
  之工作年資13年6月16日，原應僅能按「滿1年1個基數」計算
  退休基數為14，惟上訴人依其制定之系爭退休要點第8條第1項
  第1款、第2項規定，按「滿1年兩個基數」計算被上訴人之退
  休基數為28，則上訴人就被上訴人退休基數之計算係優於勞基
  法之規定，堪可認定。
⑶依上訴人制定之系爭退休要點第8條第1項第1款、第2項，及系
  爭派任要點第4條、第9條第2項第1款等規定，計算應給付被上
  訴人之退休金總額為374萬7,016元：
①系爭派任要點第4條、第9條第2項第1款規定：「本公司外派人
  員，一律辦理留職赴任政策及任務指派者並先調任同職層『外
  派經理人』職務」、「二、外派人員外派期間申請於本公司退
  休、歸建本公司後申請退休、外派至本公司規定之屆齡退休日
  退休者，退休金給與之核算如下：㈠外派人員外派前適用勞退
  舊制者，分段支領退休金，各段年資之退休金，均以退休時保
  留於本公司待遇標準計算：1.於民營化後在本公司任職合計之
  年資（不含外派期間工作年資）應領退休金由本公司給付。2.
  外派期間，子公司所提撥及給付相當於退休金之給與總數，少
  於民營化後全數工作年資（含外派期間工作年資）依勞動基準
  法規定基數計算，扣除前述本公司給付之退休金後，其差額由
  本公司補足之」。
②依系爭退休要點第8條第1項第1款、第2項，及系爭派任要點第4
  條、第9條第2項第1款等規定，計算應給付被上訴人之退休金
  總額如下：被上訴人原任職上訴人時領取之薪資8萬4,935元、
  2萬4,335元，加計特休工資10萬9,290元，計算核准退休時一
  個月平均工資為13萬3,822元，退休基數為28，退休金金額為3
  74萬7,016元（計算式：133,822×28＝3,747,016，見不爭執事
  項㈤⒈）。
⑷依勞基法第55條規定，計算應給付被上訴人之退休金總額為248
  萬2,606元：
①按勞工工作二十五年以上者得自請退休。勞工退休金之給與標
  準如下：一、按其工作年資，每滿一年給與兩個基數；但超過
  十五年之工作年資，每滿一年給與一個基數，最高總數以四十
  五個基數為限；未滿半年者以半年計；滿半年者以一年計。前
  項第一款退休金基數之標準，係指核准退休時一個月平均工資
  。勞基法第53條第2款、第55條第1項第1款及第2項分別定有明
  文。
②查被上訴人於適用勞基法前之工作年資已超過15年，被上訴人
  適用勞基法以後之工作年資計13年6月16日，僅能按「滿1年1
  個基數」計算退休金，是被上訴人適用勞基法以後之退休金基
  數為14，業如前述，又被上訴人核准退休時一個月平均工資以
  外派宏華公司時領取之薪資計算為17萬7,329元（見不爭執事
  項㈨⒉），依此計算，被上訴人之退休金金額為248萬2,606元（
  計算式：177,329×14＝2,482,606）。
⑸從而，依上開說明，退休金之計算包含退休基數及平均工資二
  項，上訴人就平均工資之計算，固不包含被上訴人外派宏華公
  司時領取之薪資，而僅以被上訴人原任職上訴人時領取之薪資
  為計算，但就退休基數之計算則採優於勞基法之規定，且依上
  訴人制定之系爭退休要點第8條第1項第1款、第2項，及系爭派
  任要點第4條、第9條第2項第1款等規定，計算應給付被上訴人
  之退休金之結果為374萬7,016元，優於依勞基法第55條規定，
  計算應給付被上訴人之退休金總額248萬2,606元。故上訴人所
  定系爭退休要點第8條第1項第1款、第2項，及系爭派任要點第
  4條、第9條第2項第1款等規定之退休金給與標準，既優於勞基
  法之規定，即應一體適用上開規定。準此，被上訴人簽立系爭
  一覽表，就有關退休金制度應適用系爭派任要點第9條規定之
  約定，與系爭退休要點第8條第1項第1款、第2項規定合併適用
  之結果，優於勞基法第55條之給與標準，並無不法，被上訴人
  自應受系爭一覽表約定之拘束。則被上訴人主張系爭一覽表違
  反勞基法，其不受系爭一覽表之拘束云云，自不足採。
㈡被上訴人依勞基法第55條之規定，請求上訴人給付退休金差額1
  21萬5,116元，為無理由：　
⒈被上訴人簽立系爭一覽表，就有關退休金制度應適用系爭派任
  要點第9條規定之約定，經與系爭退休要點第8條第1項第1款、
  第2項規定合併適用之結果，優於勞基法第55條之給與標準，
  被上訴人應受系爭一覽表約定之拘束，業如前述，因此，被上
  訴人一方面認上訴人依優於勞基法規定之系爭退休要點第8條
  第1項第1款、第2項規定，計算其退休基數為28，一方面又排
  除適用系爭派任要點第9條之規定，將任職宏華公司之薪資列
  入平均工資計算被上訴人之退休金，未整體適用上訴人所定前
  揭退休金給與標準優於勞基法之相關規定，而予以割裂，僅擇
  部分予以適用，自不足採。
⒉依上訴人所定前揭規定一體適用之結果，上訴人按被上訴人原
  任職上訴人時領取之薪資，計算核准退休時一個月平均工資為
  13萬3,822元，退休基數28，被上訴人應領之退休金額為374萬
  7,016元，扣除被上訴人外派宏華公司期間，按月提繳勞工退
  休金共計33萬6,000元後，其總額為341萬1,016元，上訴人已
  如數給付（見不爭執事項㈤）。另被上訴人108年度考核晉薪後
  調整之總額為341萬4,096元，上訴人已將此差額3,080元給付
  被上訴人，亦為兩造所不爭執（見原審卷第87頁）。
⒊從而，被上訴人主張計算退休前6個月平均工資時應包含其任職
  於宏華公司時之工資，其平均工資應為17萬7,329元，應得之
  退休金數額應為496萬5,212元，扣除上訴人補發之108年度調
  薪補發之退休金差額3,080元、宏華公司依勞退新制所提繳之
  退休金33萬6,000元及上訴人實際已給付之退休金341萬1,016
  元，上訴人尚應給付121萬5,116元云云，洵屬無據。
綜上所述，被上訴人依勞基法第55條之規定，請求上訴人給付
  被上訴人121萬5,116元，及自起訴狀繕本送達翌日起至清償日
  止，按週年利率5%計算之利息，於法無據，不應准許。其假執
  行之聲請亦失所附麗，應併予駁回。原審除確定部分外，就被
  上訴人上開請求為上訴人敗訴之判決，並依職權為假執行及附
  條件免為假執行之宣告，自有未洽。上訴意旨指摘原判決不當
  ，求予廢棄改判，為有理由。自應由本院廢棄改判如主文第二
  項所示。
本件事證已臻明確，兩造其餘之攻擊或防禦方法及所用之證據
  ，經本院斟酌後，認為均不足以影響本判決之結果，爰不逐一
  論列，併此敘明。
據上論結，本件上訴為有理由，依民事訴訟法第450條、第78條
  ，判決如主文。　
中　　華　　民　　國　　111 　年　　4 　　月　　12　　日
                  勞動法庭
                        審判長法  官  李慈惠
                              法  官  趙雪瑛
                              法  官　謝永昌
正本係照原本作成。
不得上訴。
中　　華　　民　　國　　111 　年　　4 　　月　　12　　日
　　　　　　　　　　　　　    書記官  王增華